臺灣高等法院民事判決
110年度上易字第876號
上  訴  人  柯水旺（兼柯景文之承受訴訟人）

訴訟代理人  柯佩杏  
            雷皓明律師
複  代理人  徐棠娜律師
被  上訴人  郭家芯（原名林憶璇）

訴訟代理人  許博森律師
            陳羿蓁律師
上列當事人間請求清償借款事件，上訴人對於中華民國109年10
月23日臺灣士林地方法院109年度訴字第275號第一審判決提起一
部上訴，本院於110年12月22日言詞辯論終結，判決如下：
    主      文
原判決關於駁回上訴人後開第二項之訴、及其假執行之聲請，暨
該訴訟費用部分均廢棄。
被上訴人應給付上訴人新臺幣玖拾伍萬元，及自民國一０九年四
月十六日起至清償日止，按年息百分之五計算之利息。
其餘上訴駁回。
廢棄改判部分第一、二審訴訟費用，由被上訴人負擔；上訴駁回
部分第二審訴訟費用，由上訴人負擔。
    事實及理由
一、當事人死亡者，訴訟程序在有繼承人、遺產管理人或其他依
    法令應續行訴訟之人承受其訴訟以前當然停止，民事訴訟法
    第168條定有明文。上訴人柯景文於民國109年12月6日死亡
    ，繼承人為其父即上訴人柯水旺，有戶籍謄本、繼承系統表
    可稽（見原審卷第465至469頁），上訴人具狀聲明承受訴訟
    （見原審卷第455頁），核無不合。又不變更訴訟標的，而
    補充或更正事實上或法律上之陳述者，非為訴之變更或追加
    ，民事訴訟法第256條亦有規定。上訴人於原審依消費借貸
    法律關係請求被上訴人給付新臺幣（下同）59萬9,178元（2
    49,178元＋350,000元）、95萬元及法定遲延利息。上訴後就
    35萬元本息部分，追加依民法第179條不當得利規定為請求
    依據，並因柯景文死亡，由上訴人承受訴訟，併就249,178
    元部分減縮為21,600元，故更正上訴聲明求為被上訴人應給
    付上訴人132萬1,600元及法定遲延利息，核其追加，係就請
    求依據為法律上之補充陳述，依上規定，應予准許。
二、上訴人主張：
  ㈠被上訴人於106年9月6日向柯景文借款63萬元，除書立借據（
    下稱系爭借據）外，並簽發本票63紙（面額各1萬元，票據
    號碼自TH0000000至TH0000000號）為擔保，還款期限3年，
    被上訴人應自106年10月6日起每月還款本金1萬元，每月一
    期利息600元共3年，於各期清償時，柯景文將各擔保本票交
    還，惟被上訴人僅清償14萬元（取回14紙本票、票號：TH00
    00000至TH0000000），尚欠本金49萬元，加計106年10月6日
    起至109年8月6日止利息，因被上訴人於109年7月9日、8月6
    日、8月7日各付1萬600元、20萬元、4萬2,822元，至109年9
    月6日止尚欠24萬9,178元。另被上訴人於107年6月4日向柯
    景文借款35萬元，柯景文自台新國際商業銀行（下稱台新銀
    行）帳戶（帳號：00000000000000號）提領35萬元存入被上
    訴人之合作金庫銀行帳戶（帳號：0000000000000號），被
    上訴人均未清償，故被上訴人尚欠柯景文共59萬9,178元（
    即24萬9,178元＋35萬元）。
  ㈡被上訴人以需支付房貸等為由，於106年11月間經柯景文向柯
    水旺借款，柯水旺於106年11月24日自華南商業銀行（下稱
    華南銀行）帳戶（帳號：000000000000號）提領現金21萬元
    ，其中20萬元交由柯景文轉給被上訴人，被上訴人收受後簽
    發面額20萬元、票據號碼TH0000000號本票（下稱20萬元本
    票）作為擔保；又於106年12月5日自華南銀行帳戶提領現金
    82萬元，其中80萬元交由柯景文轉給被上訴人，被上訴人收
    受後，簽發票據號碼TH0000000至TH0000000號之本票共27紙
    （票據號碼TH0000000號為面額2萬元，其餘面額均3萬元，
    下稱共80萬元本票）供擔保，是被上訴人向柯水旺借款共10
    0萬元，迄今僅清償5萬元，尚欠95萬元未清償。
  ㈢爰依消費借貸法律關係提起本件訴訟，聲明：被上訴人應給
    付柯景文59萬9,178元，及自起訴狀繕本送達翌日起至清償
    日止，按年息5%計算之利息；被上訴人應給付柯水旺95萬元
    ，及自起訴狀繕本送達翌日起至清償日止，按年息5%計算之
    利息。原審為上訴人敗訴之判決，上訴人不服，提起一部上
    訴，就被上訴人向柯景文借款63萬元部分，應加計每期600
    元36期共21,600之利息，扣除被上訴人已清償63萬元外（先
    抵充利息，再抵充本金），尚欠本金2萬1,600元，故減少請
    求為21,600元，並補充依不當得利法為請求依據，嗣因柯景
    文死亡，由上訴人承受訴訟，並更正上訴聲明：㈠原判決後
    開不利於上訴人部分廢棄。㈡被上訴人應給付上訴人132萬1,
    600元（即21,600＋350,000＋950,000＝1,321,600），及自起
    訴狀繕本送達翌日起至清償日止，按年息5%計算之利息（就
    逾上開請求金額部分，經原審判決駁回，未據上訴人不服）
    。
三、被上訴人則以：柯景文擬出資60萬元與伊共同投資事業，要
    求伊簽立借據及本票做為擔保，伊同意並簽署系爭借據及如
    原證2本票交予柯景文，約定伊每月匯款1萬0,600元予柯景
    文，柯景文即於106年9月6日匯款60萬元至伊之華南銀行帳
    戶（帳號：000000000000號），故雙方係投資轉為借貸，約
    定加計利息後，伊需償還柯景文共63萬元，伊不否認有60萬
    元債務，但已全部清償完畢。伊未向柯景文另有借款35萬元
    ，依被證9之line對話紀錄可知，柯景文存入伊之合作金庫
    帳戶35萬元，乃公司股金，另依被證6紙條所載，乃柯景文
    委託伊將其中22萬7,866元轉帳予訴外人林志諺，其餘12萬2
    ,134元則係柯景文返還伊幫其代墊之刷卡費用。伊與柯水旺
    素不相識，無金錢往來之事，伊未向其借款100萬元，或取
    得該筆款項，伊簽發原證3共25紙本票，並非伊交付柯水旺
    作為還款之擔保，本票上並未記載受款人為柯水旺，伊亦授
    權柯景文或柯水旺代為填寫受款人及金額，該等本票因未填
    載發票日、金額等，應屬無效票，不足證明有100萬元消費
    借貸之存在等語，資為抗辯。答辯聲明：上訴駁回。
四、查系爭借據、原審證2共49張本票、原審證3共25張本票、原
    審證5本票均為被上訴人所簽發，被上訴人已清償柯景文共6
    3萬元，柯景文於107年6月4日匯款35萬元至被上訴人帳戶，
    柯景文於107年5月31日向台新銀行貸款100萬元，繳息方式
    為自動扣繳，帳號為0000-00-0000000-0等情，有系爭借據
    、上開本票、合作金庫存款憑條、台新銀行貸款明細等可參
    （見原審卷第43至75、79至95、97、99、183、247頁），且
    為兩造所不爭（見本院卷第95、105頁），堪信為真。
五、上訴人主張被上訴人於106年9月6日向柯景文借款63萬元，
    應自106年10月6日起每月還款1萬元本金及600元利息，被上
    訴人已還款63萬元，應先償利息再抵本金，故尚欠2萬1,600
    元，被上訴人於107年6月4日再向柯景文借款35萬元，均未
    還款。被上訴人以支付房貸為由，於106年11月、12月間，
    透過由柯景文向柯水旺借款100萬元，除清償5萬元外，尚欠
    95萬元，柯景文於109年12月6日死亡，柯水旺為繼承人，故
    依繼承及消費借貸法律關係，請求被上訴人還款共132萬1,6
    00元等語，為被上訴人所否認，查：
  ㈠關於被上訴人向柯景文借款63萬元，尚欠2萬1,600元部分：
　⑴上訴人主張被上訴人向柯景文借款63萬元，簽署系爭借據及6
    3紙連號本票（票據號碼TH0000000至TH0000000號）做為還
    款之擔保（見原審卷第183、43至75頁），就系爭借據及尚
    未取回49紙本票之真正，為被上訴人所不爭執（見本院卷第
    97、98頁）。系爭借據固記載「本人林憶璇於民國106年9月
    6日向柯景文借款新台幣63萬元整並開立63張本票做為借據
    並分3年還款完畢。於106年10月6日起每月6號本金1萬元加
    利息600元作為還款。若3年後未還款完，本人林憶璇願意解
    除保險金做為一次還款完畢並立下此借據做為說明。」（見
    原審卷第183頁），並簽發面額1萬元之本票63張為據，然依
    被上訴人之華南銀行帳戶000000000000號交易紀錄，柯景文
    於106年9月6日匯入該帳戶之款項為60萬元（見原審卷第209
    頁），足見柯景文僅有交付借款60萬元予被上訴人，借款金
    額應為60萬元。至於借據雖記載63萬元，但還款期限僅3年
    ，每月1期共36期，顯與所載每月1萬元本票共63張不符，故
    借據所載63萬元，應是借款60萬元加計3萬元之利息（即每
    月利息0.1%，60萬元×0.1%＝600元，以50期計息）。此外，
    除上開匯款紀錄外，上訴人並無其他證據可證柯景文另有交
    付3萬元借款予被上訴人之事，故上訴人稱借63萬元云云，
    應不可採。
　⑵被上訴人稱已清償共63萬元，有匯款明細表及相關資料等為
    證（見原審卷第363至369頁），上訴人就被上訴人已清償共
    63萬元一事並不爭執（見本院卷第105頁），被上訴人就60
    萬元借款加計3萬元利息既全部已清償完畢，則上訴人主張
    上訴人尚應給付2萬1,600元本金云云，即無可採。
　㈡關於被上訴人向柯景文借款35萬元部分：
  ⑴稱消費借貸者，於當事人間必本於借貸之意思合致，而有移
    轉金錢或其他代替物之所有權於他方之行為，始得當之。是
    以消費借貸，因交付金錢之原因多端，除有金錢之交付外，
    尚須本於借貸之意思而為交付，方克成立。倘當事人主張與
    他方有消費借貸關係存在者，自應就該借貸意思互相表示合
    致及借款業已交付之事實，均負舉證之責任，其僅證明有金
    錢之交付，未能證明借貸意思表示合致者，仍不能認為有該
    借貸關係存在。有最高法院98年度台上字第1045號民事裁判
    要旨可參。
　⑵依上訴人提出之台新銀行存摺封面及內頁、合作金庫存款憑
    條（見原審卷第197至201頁），柯景文確於107年6月4日自
    台新銀行帳戶領取35萬元，於同日存入被上訴人之合作金庫
    帳戶，可見被上訴人有收取柯景文之35萬元。然被上訴人稱
    存入銀行帳戶之35萬元，係柯景文委託伊交付訴外人林志諺
    之公司股金及返還伊幫柯景文墊付之刷卡費用，而依被上訴
    人與柯景文之107年6月4日line對話紀錄：「…（被上訴人）
    公司股金有轉進入了嗎。（柯景文）都在妳戶口、20＋15。
    （被上訴人）好。《接著電話交談33秒》…」（見原審卷第307
    頁），是上開轉入被上訴人帳戶之35萬元確有部分是公司股
    金，嗣被上訴人將其中22萬7,866元轉帳予林志諺，林志諺
    並出具簽收單載明：「已收取柯景文代請林憶璇轉帳新台幣
    227,866元整，查詢無誤，簽收人林志諺107.06.05」（見原
    審卷第245頁），依上開line對話紀錄及簽收單所示，被上
    訴人確有將其中之227,866元轉交林志諺做為公司股金。另
    被上訴人稱其餘12萬2,134元係柯景文返還伊之代墊款，依
    上開line談話紀錄「…（柯景文）都在妳戶口、20＋15。（被
    上訴人）好。《接著電話交談33秒》…」，柯景文僅將35萬元
    區分為「20＋15」，即以電話聯絡，並無提及借款之事，是
    被上訴人稱其餘款項為返還代墊款，應屬可採。
　⑶上訴人除上開台新銀行存摺封面及內頁、合作金庫存款憑條
    外，並無其他事證，可證轉入帳戶之35萬元為借款，依首揭
    說明，上訴人主張35萬元為借款，應屬無據。又被上訴人就
    柯景文轉入之35萬元，於107年6月5日將其中22萬7,866元存
    至林志諺之銀行帳戶，做為柯景文交付林志諺之公司股金，
    其餘12萬2,134元係柯景文返還之代墊款，則被上訴人取得
    該款並非無法律上原因，故上訴人主張基於不當得利之法律
    關係，請求被上訴人返還35萬元，亦屬無據。
　㈢關於被上訴人向柯水旺借款100萬元僅清償5萬元，尚欠95萬
    元部分：
  ⑴上訴人主張被上訴人經由柯景文向柯水旺借款，柯水旺於106
    年11月24日、12月5日自華南銀行帳戶提領現金21萬元、82
    萬元後，將其中20萬元、80萬元交由柯景文轉交被上訴人，
    被上訴人收受借款後，開立20萬元本票及共80萬元本票，有
    柯水旺華南銀行存摺封面及內頁、被上訴人簽發之上開本票
    等為據（見原審卷第77、79至95、99、187至189頁），被上
    訴人未否認有簽發共100萬元本票之事實，而依上訴人所提
    柯景文與被上訴人間line通訊軟體對話，「…（被上訴人）
    爺，真的很急了，快先5萬給我周轉啦。（柯景文）我在如
    何湊也只有一萬。（被上訴人）先應急，一萬先，能跟你爸
    說一下嗎～這五萬我這次出院先還。（柯景文）我都不知道
    如何跟我爸說。還有100萬沒還我怎摸說。（被上訴人）什
    麼100萬，簽本票的嗎？那都有在還啊！（柯景文）恩恩。
    （被上訴人）唉，快先救急…」（見原審卷第193至195頁）
    ，依上開對話內容，被上訴人承認有欠柯水旺本票100萬元
    之事，並稱其有在還錢，則依被上訴人所簽共100萬元本票
    及上開對話內容，上訴人主張柯水旺於106年11月24日、同
    年12月5日自華南銀行帳戶各提領現金21萬元、82萬元後，
    將其中20萬元、80萬元交由柯景文轉交被上訴人，與被上訴
    人間有100萬元之借貸關係，應可採信。
　⑵被上訴人稱伊與柯水旺無金錢往來，未向其借款100萬元，如
    有透過柯景文向柯水旺借款100萬元，豈有未簽署借據，上
    訴人提出之本票原為空白本票，伊未授權柯景文或柯水旺代
    為填載金額或受款人，上開本票事後填載受款人為柯景文、
    柯水旺，與借款實情不符云云。然：
　①按票據上應記載之事項，如未記載，其票據固屬無效，但發
    票人非不得授權第三人補填，完成票據行為，且授權執票人
    填載票據上應記載之事項，包括絕對應記載事項及相對應記
    載事項（最高法院70年度台上字第4447號裁判要旨、67年台
    上字第3896號判決先例參照）。票據之應記載事項，除簽名
    外，其餘發票日、金額等，發票人均可不自行填載，而授權
    他人補填，以完成發票行為，此亦為社會常見之簽發票據型
    態。故本票之發票人在本票上簽名或蓋章並交付本票予他人
    ，應認本票於簽發時，發票人係親自或授權他人填寫日期、
    金額等應記載事項為常態，而未親自或授權他人填載日期、
    金額等應記載事項為非常態。而事實有常態與變態之分，其
    主張常態事實者無庸負舉證責任，反之，主張變態事實者，
    則須就其所主張之事實負舉證責任（最高法院86年度台上字
    第891號、97年度台上字第425號裁判要旨參照）。系爭本票
    均為被上訴人親自簽名並寫上身分證字號或蓋章，為被上訴
    人所不爭，則其主張未填載發票日、金額、受款人，亦未授
    權他人填寫云云，依前揭說明，此屬非常態事實，應由被上
    訴人負舉證之責。
　②被上訴人於原審稱「…（對於柯水旺主張曾借貸51萬元予被告
    《即被上訴人》，被告並簽發如證3《原審卷第85至95頁》之本
    票供作清償之用，有何意見？）否認有收到51萬元，印章是
    我的，印章也是我蓋的，但是本票上面柯水旺及金額都不是
    我寫的，我是蓋本票給原告柯景文，因為原告柯景文要跟我
    合夥做生意，我有同意原告柯景文可以在上開本票填載指定
    人及金額。…（對於證5《原審卷第99頁》，有何意見？）金額
    跟簽名都是我的筆跡，因為我相信他，所以雖然原告柯景文
    匯款不足，但是我還是匯款給他。…」（見原審卷第169頁）
    ，可見被上訴人有授權他人填寫本票上日期、金額之事，參
    以本票通常係借款人簽發作為還款之擔保，簽發本票需負票
    據責任，為公眾周知之事實，被上訴人若無欠款，自無在空
    白本票上簽名或蓋章，致自陷於需擔負不確定金額之票據責
    任，且被上訴人就其所稱未授權他人填寫金額等之變態事實
    ，並未舉證以充其實，故被上訴人稱系爭本票均為無效票據
    ，尚不可採。
　③上訴人已提出柯水旺華南銀行存摺封面及內頁、被上訴人簽
    發供擔保還款之20萬元本票及共80萬元本票為據（見原審卷
    第77、79至95、99、187至189頁），衡以一般常情，借款人
    簽發票據做為還款之擔保，係社會上常有之事，上開本票既
    為被上訴人所簽發，被上訴人如未向柯水旺借款，何以需簽
    發共100萬元之本票，且其與柯景文之通訊軟體對話中自承
    有欠柯水旺100萬元，足見被上訴人確有向柯水旺借款100萬
    元。另被上訴人早於105年4月20日即曾向柯水旺借款20萬元
    ，有柯水旺之華南銀行匯款回條可參（見本院卷第41頁），
    是被上訴人稱從未與柯水旺有金錢往來云云，並不可採。
　⑶被上訴人有向柯水旺借款100萬元，已如上述，而依上訴人提
    出之「房貸一百萬元還款表」所載（見原審卷第191頁），
    被上訴人已清償5萬元，收回本票2紙（票據號碼：TH000000
    0至TH0000000），則扣除被上訴已還款5萬元後，被上訴人
    尚欠95萬元，故上訴人請求被上訴人返還借款95萬元，應屬
    有據。
  ㈣按給付有確定期限者，債務人自期限屆滿時起，負遲延責任
    。給付無確定期限者，債務人於債權人得請求給付時，經其
    催告而未為給付，自受催告時起，負遲延責任。其經債權人
    起訴而送達訴狀，或依督促程序送達支付命令，或為其他相
    類之行為者，與催告有同一之效力。遲延之債務，以支付金
    錢為標的者，債權人得請求依法定利率計算之遲延利息，亦
    為民法第229條及233條所明定。被上訴人向柯水旺借款所欠
    95萬元債務，並未約定返還期限，上訴人得定一個月以上之
    期限，催告被上訴人返還。上訴人以民事追加訴之聲明狀送
    達被上訴人為本件請求，於109年3月6日寄存送達被上訴人
    ，有送達證書可稽（見原審卷第135頁），依民事訴訟法第1
    38條第2項規定自寄存之日起經10日發生效力，則上訴人請
    求被上訴人給付95萬元，自109年4月16日起至清償日止，按
    週年利率5%計算利算，應予准許，逾此部分請求，應予駁回
    。
六、綜上所述，上訴人依消費借貸及繼承之法律關係，請求被上
    訴人給付95萬元，及自109年4月16日起至清償日止，按年息
    5%計算利息，為有理由，應予准許，逾此部分之請求，為無
    理由，不應准許。原審就上開應准許部分，為上訴人敗訴之
    判決，尚有未洽，上訴論旨指摘原判決此部分不當，求予廢
    棄改判，為有理由，爰由本院廢棄改判如主文第2項所示。
    至於上訴人請求不應准許部分，原審為上訴人敗訴之判決，
    核無不合，上訴意旨指摘原判決此部分不當，求予廢棄改判
    ，為無理由，應駁回此部分之上訴。
七、本件事證已臻明確，兩造其餘之攻擊或防禦方法及所用之證
    據，經斟酌後，認不足以影響本判決之結果，爰不逐一論列
    ，附此敘明。
八、據上論結，本件上訴為一部有理由，一部無理由，依民事訴
    訟法第450條、第449條第1項、第79條，判決如主文。
中　　華　　民　　國　　111 　年　　1 　　月　　 12 　日
                  民事第十九庭  
                        審判長法  官   潘進柳
                              法  官　 張婷妮　　　　
　　　                        法  官   朱慧真
正本係照原本作成。
不得上訴。
中　　華　　民　　國　　111 　年　　1 　　月　　12　　日

　　　　　　　　　　　　　　  書記官   廖婷璇